【裁判字號】    99,訴,1236
【裁判日期】    990923
【裁判案由】    撤銷信託行為
【裁判全文】
臺灣板橋地方法院民事判決              99年度訴字第1236號
原      告  中國信託商業銀行股份有限公司
法定代理人  丙○○
訴訟代理人  丁○○
            甲○○
被      告  乙○○
被告兼上一人之訴訟代理人
            戊○○
上列當事人間請求撤銷信託行為事件，於中華民國99年9月9日言
詞辯論終結，本院判決如下：
    主          文
被告乙○○與戊○○於中華民國九十四年十二月一日就如附表所
示之不動產所為之信託行為及所有權移轉之物權行為，均應予撤
銷。
被告戊○○應將如附表所示之不動產於臺北縣新莊地政事務所以
信託為原因於中華民國九十四年十二月十二日所為所有權移轉登
記塗銷。
訴訟費用由被告連帶負擔。
    事 實 及 理 由
壹、當事人之主張：
一、原告方面：
    聲明：（一）被告間就如附表所示不動產於民國94年12月1
    日成立之信託行為應予撤銷。（二）被告間就如附表所示不
    動產於94年12月12日向臺北縣新莊地政事務所辦理以信託為
    登記原因之所有權移轉行為應予塗銷。
    其陳述及所提出之證據如下：緣原告對被告乙○○已依督促
    程序取得新臺幣（下同）632, 187元債權之執行名義。原告
    屢經催討，被告乙○○皆未清償，原告遂於99年1月間查調
    被告乙○○之財產清單，始知被告乙○○於94年12月12日將
    如附表所示不動產信託登記予被告戊○○，被告間之無償行
    為明顯侵害原告權益。而原告對被告乙○○之債權乃係基於
    消費借貸關係而生，非存在於不動產之擔保物權，亦非處理
    被告信託事務所生權利，原告對該筆不動產即不得強制執行
    ，是以如債務人於債權人債權成立後將財產信託他人，而債
    權人之債權又不屬上開得以強制執行之債權，債權人之債權
    即陷於清償不能、或困難、或遲延之狀態，債務人之信託行
    為自有害於債權人之債權，自得訴請撤銷被告間信託之債權
    行為與物權行為。被告乙○○94年12月間信託不動產時積欠
    被告信用卡債務35,736元。95 年2月5日被告乙○○已經繳
    不起最低應繳款，從那時就繳不足了。94年起就沒有計算利
    息了。為此依據信託法第6條第1項規定及民法第244條第1項
    規定，提起本件訴訟。並提出建物登記謄本、臺北縣新莊地
    政事務所網路申領異動索引、臺灣臺北地方法院98年度司促
    字第27283號支付命令暨確定證明書、信用卡申請資料表、
    簡易通信貸款申請書暨約定書、客戶消費明細表、現金卡申
    請書、現金卡額度調整同意書、放款帳戶還款交易明細、戶
    籍謄本、中國信託商業銀行股份有限公司變更登記表等影本
    為證據。
二、被告方面：
    聲明：請求駁回原告之訴。
    其陳述及所提出之證據如下：本件系爭不動產前於89年1月7
    日由被告戊○○向第三人以買賣為原因而取得所有權，嗣於
    94年10月27日被告戊○○將該不動產出售過戶予被告乙○○
    ，且為避免被告乙○○任意將家屬所共同居住之前揭不動產
    予以處分或設定負擔，被告雙方即約定該不動產以信託方式
    由被告戊○○管理，並於94年12月12日辦妥信託登記在案。
    詎原告與被告乙○○因債務不履行事件，主張上開信託行為
    係屬無償行為且侵害其權益提起本訴，被告於此提出否認。
    依原告主張被告間之信託行為有侵害於原告之債權，而所謂
    有害於債權係減少債務人之一般財產，而致不能滿足債權人
    ，如此債務人之資產狀態為無資力，所謂無資力實務認為於
    有害行為時，債務人之其他財產不足滿足一般債權人之事實
    為必要，債務人之信用勞務亦包含為其資力，而無資力之認
    定應以停止支付清償為其證明方式，再者，有害於債權之事
    實，須債務人行為與無資力之發生有相當之因果關係。依原
    告提供其與被告乙○○授信相關資料顯示，被告乙○○分別
    於90年1月、94年1月及94年2 月向原告申請VISA信用卡、簡
    易通信貸款及現金卡等消費性貸款業務，於申請人資料欄填
    載任職機構，以資證明借款人係有工作收入為其將來借款之
    還款來源，經原告徵信單位依徵授信準則評估是否同意其申
    請核貸，然被告於申請上開消費貸款當時除勞務收入外，名
    下並無其他不動產，原告單位經審核評估後仍已同意核貸。
    嗣被告依約消費繳息至95年12 月止即未依約付款，並經原
    告取得臺北地方法院98年度司促字第27283號支付命令確定
    在案。可見，原告並非因被告乙○○持有不動產始能審核通
    過其貸款，縱被告乙○○於借款後將系爭不動產予以處分或
    辦理信託，仍符一般交易慣例，皆無害於原告權利或交易之
    虞，已與信託法第6條第1項得撤銷之規定不符。況本案信託
    行為於94年12月12日完成之日，與被告乙○○債務未履行時
    間已差距1年，期間迄今被告乙○○仍以駕駛計程車為其收
    入來源，並無原告所述因信託行為致債務人減少其一般財產
    陷於無資力狀態，並有害原告債權之行使等情。被告乙○○
    利息的起算原告沒有詳細說明，屆時若被告乙○○要與原告
    協商時，利息就會有問題。並提出土地暨建築改良物信託契
    約書影本為證據。
貳、得心證之理由：
一、原告主張其對被告乙○○已依督促程序取得632,187元債權
    之執行名義，然被告乙○○於94年12月12日將如附表所示不
    動產信託登記予被告戊○○等事實，為被告所不爭執，並有
    原告提出之建物登記謄本、臺北縣新莊地政事務所網路申領
    異動索引、臺灣臺北地方法院98年度司促字第27283號支付
    命令暨確定證明書、信用卡申請資料表、簡易通信貸款申請
    書暨約定書、客戶消費明細表、現金卡申請書、現金卡額度
    調整同意書、放款帳戶還款交易明細、戶籍謄本等影本為證
    據，則原告上開主張自堪信為真實。
二、按信託行為有害於委託人之債權人權利者，債權人得聲請法
    院撤銷之，信託法第6條第1項定有明文。又觀諸信託法第6
    條之立法說明：「為防止委託人藉成立信託脫產，害及其債
    權人之權益，爰參考民法第244條第l項之規定，於本條第l
    項規定信託行為有害於委託人之債權人之權利者，債權人得
    聲請法院撤銷之，而不以委託人於行為時明知並受益人於受
    益時亦知其情事者為限，以保障委託人之債權人，並期導信
    託制度於正軌」，則所謂「有害於委託人之債權人之權利」
    係指因信託行為，致債權人之權利不能獲得滿足，則債務人
    之財產係全體債權人之總擔保，債務人之信託行為，將使信
    託財產移轉其權利於受託人而獨立存在，債務人之責任財產
    既有減少，將使債務陷於清償不能、或困難、或遲延之狀態
    ，從而，債務人之信託行為凡有害於債權者，均得以撤銷。
    本件原告主張被告乙○○將如附表所示不動產信託登記予被
    告戊○○，有害於債權人之債權，自得訴請撤銷被告間信託
    之債權行為與物權行為等語，但為被告所否認，並抗辯稱原
    告並非因被告乙○○持有不動產始能審核通過其貸款，況本
    案信託行為於94年12月12日完成之日，與被告乙○○債務未
    履行時間已差距1 年，期間迄今被告乙○○仍以駕駛計程車
    為其收入來源，並無因信託行為致債務人減少其一般財產陷
    於無資力狀態，有害原告債權之行使等語；經查，本件被告
    乙○○既為原告之債務人，將登記於其名下如附表所示不動
    產以信託方式移轉登記予他人所有之行為，使信託財產移轉
    其權利於受託人而獨立存在，減少其對於債權人即原告之清
    償能力，則原告主張有害及其對於被告乙○○之債權一節，
    應屬可採，至於被告乙○○將如附表所示不動產信託登記予
    被告戊○○時清償期是否屆至，及其向原告為本件系爭借貸
    之際，其財產是否已包含系爭不動產，均在所不問，而被告
    乙○○又並未提出除系爭不動產外，其他足以清償其債務之
    財產供參，則被告上開抗辯自非可取。本件被告間之信託行
    為既有害於原告債權，因而請求將被告二人間之信託行為撤
    銷，並請求被告戊○○應將如附表所示不動產之移轉登記塗
    銷等節，應認為有理由。
三、綜上所述，原告主張依信託法第6條第1項及民法第244條第4
    項規定，請求判決撤銷被告二人間之信託行為及移轉如附表
    所示不動產所有權之行為，並請求被告戊○○將前揭不動產
    於94年12月12日所為以信託為原因之所有權移轉登記塗銷等
    ，均有理由，應予准許。又原告訴之聲明第一項雖係記載被
    告間就如附表所示不動產成立之信託行為應予撤銷、訴之聲
    明第二項記載被告間就如附表所示不動產以信託為登記原因
    之所有權移轉行為應予塗銷，惟其書狀內容分別載明係訴請
    撤銷被告間信託之債權行為與物權行為，及被告乙○○業將
    如附表所示不動產信託登記予被告戊○○，則法院之判決應
    依原告之真意而諭知主文，不拘泥於原告聲明之文字記載，
    附此敘明。
參、本件事證已臻明確，兩造其餘主張及攻擊防禦方法與證據，
    經本院斟酌後，與本件判決結果已不生影響，故不一一論列
    ，附此敘明。
肆、結論：本件原告之訴為有理由，並依民事訴訟法第85條第2
    項判決如主文。
中    華    民    國    99    年    9     月    23    日
                  民事第一庭  法  官  許瑞東
以上正本證明與原本無異
如對本判決上訴，須於判決送達後20日內向本院提出上訴狀
中    華    民    國    99    年    9     月    23    日
                              書記官  賴玉芬
┌───────────────────────────────────────────────────────┐
│土地附表：                                                                                  99年度訴字第1236號│
├─┬──────────────────────────┬─┬────────────┬───────────┤
│編│        土          地          坐          落      │地│    面            積    │                      │
│  ├───┬────┬────┬────┬───────┤  ├──┬──┬──────┤  權  利  範  圍      │
│號│縣  市│鄉鎮市區○   段   ○ ○  段 │  地號        │目│公頃│公畝│  平方公尺  │                      │
├─┼───┼────┼────┼────┼───────┼─┼──┼──┼──────┼───────────┤
│１│臺北縣│新莊市  ○○○段  │        │  653         │建│    │    │   2949.37  │  10000分之36         │
│  ├───┼────┴────┴────┴───────┴─┴──┴──┴──────┴───────────┤
│  │備  考│                                                                                                  │
│  │      │                                                                                                  │
├─┴───┴─────────────────────────────────────────────────┤
│建物附表：                                                                                                    │
├─┬───┬───────────────────┬────────┬───────┬─────┬──────┤
│編│建  號│  建    物     門    牌               │ 基  地  坐  落 │建  物  面  積│附屬建物  │            │
│  │      ├───┬────┬────┬─────┼────┬───┼───┬───┼──┬──┤權 利 範 圍 │
│號│      │縣  市│鄉鎮市區○街路段  │巷弄號樓  │   段   │地  號│16 層 │共  計│陽台│花台│            │
├─┼───┼───┼────┼────┼─────┼────┼───┼───┼───┼──┼──┼──────┤
│１│ 6188 │臺北縣│新莊市  ○○○路  │270巷19號 │榮富段  │653   │48.81 │48.81 │6.06│0.78│   全  部   │
│  │      │      │        │        │16樓      │        │      │      │      │    │    │            │
│  ├───┼───┴────┴────┴─────┴────┴───┴───┴───┴──┴──┴──────┤
│  │備  考│含共用部分：榮富段6189建號、面積2,823.45平方公尺、權利範圍100000分之409；榮富段6190建號、2,823.45 │
│  │      │平方公尺、權利範圍10000分之5；榮富段6191建號、面積1,022.05平方公尺、權利範圍100000分之409；6196建 │
│  │      │號、面積488.08平方公尺、權利範圍1000分之14                                                        │
└─┴───┴─────────────────────────────────────────────────┘

司法院資訊處製作；財團法人民間司法改革基金會備份。
